【裁判字號】    97,訴,2728
【裁判日期】    980311
【裁判案由】    分配表異議之訴
【裁判全文】
臺灣板橋地方法院民事判決              97年度訴字第2728號
原      告  嘉源股份有限公司
法定代理人  乙○○
訴訟代理人  崔百慶    律師
被      告  丙○○
訴訟代理人  蘇衍維    律師
上列當事人間請求分配表異議之訴事件，經本院於民國98年2 月
18日言 詞辯論終結，判決如下：
    主  文
原告之訴駁回。
訴訟費用由原告負擔。
    事實及理由
一、原告主張：
  (一)原告曾向被告借款新臺幣（下同）7,500,000 元，另向訴外
    人丁○○、甲○○各借款數百萬元，總計向三人之借款為
    17,000,000元。嗣於民國83年8 月1 日，原告清償全部7,5
    00,000元向被告借款之本金後，經被告同意利息（即依原本
    金自83年1 月21日至83年8 月1 日止共計6 個月又11天，按
    年息27.6％計算之利息）1,098,000 元延至83年10月1 日給
    付，原告乃開立同額本票（以下簡稱系爭本票）乙紙予被告
    。原告因營運不善於85年2 月29日，遭主管機關撤銷登記後
    ，被告又迫使原告之法定代理人乙○○持用印章於89年3 月
    20日再修改前述本票到期日為89年4 月1 日。
  (二)83年間，原告為擔保當時尚未清償之被告利息債權1,098,00
    0 元及對丁○○、甲○○之合計2,500,000 元利息欠款，乃
    提供原告所有之本件拍賣標的物即坐落台北縣樹林市○○段
    576 、578 地號二筆土地，設定3,000,000 元最高限額抵押
    權第一順位予被告及丁○○、甲○○三人，被告之債權額比
    例為15/34 ，其餘19/34 為丁○○、甲○○之債權額比例。
    設定抵押權當時因係對利息債權之擔保，故兩造及其餘二位
    債權人均未再約定利息及違約金，此觀土地登記謄本即明。
    嗣後原告陸續清償對丁○○、甲○○二人所負之債務，二人
    均已塗銷抵押權登記，僅剩餘對被告所負之利息債務1,098,
    000 元尚未償還。
  (三)由92年間之系爭本票之影本可以證明當時該紙本票上並未載
    明利息及違約金之記載。惟被告在本件強制執行程序中逕自
    計列每日萬分之二違約金，合計高達1,128,964 元，故於分
    配表次序4 就丙○○所計列之2,226,964 元之債權額，應減
    為1,098,000 元。
  (四)本件兩造就違約金之給付並未合意：
    1.依證人甲○○、楊清地陳述，可見簽定抵押權設定契約之
      當事人即兩造及甲○○、丁○○並未在楊代書家合意約定
      違約金之給付，而係楊清地代書依以前之慣例自行填載違
      約金之記載甚明。是則，抵押權設定之當事人既未約明違
      約金之給付，當事人意思表示未合致。
    2.又原告將大、小章交予楊清地保管、蓋用，本件亦是交出
      文件、印章給楊代書辦理，詎料楊代書逕依原告借貸本金
      時之慣例自行填載按日計付違約金之文字，逾越當事人之
      授權範圍，故原告不負給付違約金之義務。
  (五)依民法第207 條立法理由，若已產生利息之外尚有違約金之
    約定，亦甚害債務人之利益至鉅且顯然意在規避法律之強制
    規定，自應類推適用民法第207 條之規定而為無效。本件兩
    造雖於抵押權設定契約書約定每日萬分之20之違約金，實係
    利息之變相存在，係為規避民法第207 條之強制規定，依法
    當為無效（民法第71條），故原告自毋庸給付利息之變相（
    違約金）予被告。
  (六)退萬步以言，設若兩造間違約金之約定並非無效，由於係利
    息債權所衍生之違約金，可謂層層剝削，因此被告按每萬元
    每日2 元計算之違約金，相當於日息萬分之2 ，年息則為千
    分之73，仍顯然過鉅，依民法第252 條自應酌減之。
  (七)為此，聲明求為判決，本院96年度執字第74772號拍賣抵押
    物強制執行事件，對被告所分配2,226,964 元之債權額應減
    為1,098,000 元。
二、被告抗辯：
  (一)本件系爭本票金額1,098,000元，係原告償還向被告所借貸
    7,500,000元本金後，剩餘之利息，故原告乃於83年8 月1
    日簽發系爭本票交被告收執。
  (二)又兩造於83年8月10日同意就上開1,098,000元利息之債亦即
    已成獨立之債，於系爭土地即台北縣樹林市○○段576、578
    二筆地號土地，設定最高限額3,000,000 元之抵押權，並約
    定有違約金，即原告逾期給付即應支付每逾一日清償、每萬
    元以20元計算之違約金，且被告執行時亦僅以每逾一日清償
    、每萬元以2 元計算之違約金，洵已甚優惠原告，此有兩造
    所簽定之土地建築改良物抵押權設定契約書，及他項權利證
    明書均記載明確，而被告最後分配到的違約金亦僅 225,529
    元。
  (三)依證人甲○○及楊清地98年2 月11日鈞院審理時陳述，足證
    原告確實同意就系爭債權約定違約金，而被告就系爭債權當
    得依約請求違約金甚明。
  (四)基於契約自由原則，當事人間就利息之債，自得約定債務人
    未依約償還時，應給付違約金。退步言之，本件亦得類推適
    用民法第207 條規定，即「當事人得以書面約定，利息遲付
    逾一年後，債務人應支付違約金。」。故本件兩造間就獨立
    之利息之債，已約定債務人即原告未依約償還時，應給付上
    開違約金，自為法之所許。
  (五)又查原告認被告擅自於本票上加註利息及違約金云云。惟系
    爭本票係一般商業本票，其正面右方之記載欄內有制式之利
    息及違約金項目，被告並未於該記載欄加註任何文字或數字
    ，亦未擅自加註利息及違約金。
  (六)併答辯聲明判決駁回原告之訴。
三、本院查：
  (一)本件原告曾向被告借款7,500,000 元，原告於83年8 月1 日
    ，清償全部7,5 00,000元本金，剩餘之利息1,098,000 元未
    清償，原告乃開立同額本票一張（原告證1） 予被告收執。
    嗣83年8 月10日，原告為擔保當時尚未清償之被告利息債權
    1,098,00 0元及對訴外人丁○○、甲○○二人合計2,500,00
    0 元利息欠款，乃提供原告所有之本件拍賣標的物即坐落台
    北縣樹林市○○段576 、578 地號二筆土地，設定3,000,00
    0 元最高限額抵押權第一順位予被告及丁○○、甲○○三人
    ，被告之債權額比例為15/34 ，其餘19/34 為丁○○、甲○
    ○之債權額比例，此為兩造所不爭執，合先敘明。
  (二)上開設定最高限額新台幣300 萬元之抵押權，並約定有違約
    金，即原告逾期給付即應支付每逾一日清償、每萬元以新台
    幣20元計算之違約金，此有兩造所簽定之土地建築改良物抵
    押權設定契約書（被證2） ，及他項權利證明書（被證3）
    均記載明確。又98年2 月11日審理時，證人甲○○於被告訴
    訟代理人詢問：「當時設定契約書上的違約金，有沒有約定
    ？」，證人回答：「設定土地上大部分都有違約金，記不太
    清楚，但我以前借他錢都有設定違約金。」；原告訴訟代理
    人詢問：「是否記得當時約定違約金的情？」，證人回答：
    「記不太清楚了，是在楊代書家裡。」；另原告訴訟代理人
    詢問證人楊清地：「當時有沒有同意設定違約？」，證人回
    答：「有，每次都一樣，他中間都沒有異議，有問題，他在
    拍抵裁定應該抗告。」；被告訴訟代理人詢問：「當時設定
    抵押時（請求提示被證二）是否你辦理？上面違約金的記載
    ，是針對三個人的債權設定嗎？原告是否願意？」，證人回
    答：「是我辦的，當時他有同意違約金，是我們通融他，他
    才有辦法處理債務，不然他沒辦法塗銷。」。足證原告係確
    實同意就系爭債權約定違約金。再原告認為被告擅自於本票
    上加註利息及違約金乙節。經查，原證1 號本票內容，該本
    票係一般商業本票，其正面右方之記載欄內有制式之利息及
    違約金項目，該記載欄並無加註任何文字或數字，亦無加註
    利息及違約金，併此敘明。
  (三)基於契約自由原則，當事人間就利息之債，自得約定債務人
    未依約償還時，應給付違約金。又民法第207 條之規定：「
    利息不得滾入原本再生利息。但當事人以書面約定，利息遲
    付逾一年後，經催告而不償還時，債權人得將遲付之利息滾
    入原本者，依其約定。前項規定，如商業上另有習慣者，不
    適用之。」。因此，本件被告認為得類推適用民法第207 條
    之規定，即「當事人得以書面約定，利息遲付逾一年後，債
    務人應支付違約金。」，亦為可採，兩造間就獨立之利息之
    債，已約定債務人即原告未依約償還時，應給付上開違約金
    ，自為法之所許。
  (四)兩造上述約定之違約金，固為原告逾期給付即應支付每逾一
    日清償、每萬元以新台幣20元計算之違約金，惟被告聲請強
    制執行時，僅以每逾一日清償、每萬元以新台幣2 元計算之
    違約金，而被告最後分配到的違約金亦僅225,529 元，有分
    配表在卷可稽（被證1） ，被告請求之違約金，並未過高。
  (五)綜上，原告之主張，並無可採，從而，原告聲明求為判決本
    院96年度執字第74772 號拍賣抵押物強制執行事件，對被告
    所分配2,226,964 元之債權額應減為1,098,000 元，自屬無
    據，應予駁回。
  (六)本案事證已臻明確，兩造其餘主張陳述及所提之證據，經審
    究認無礙勝負之判斷，爰不一一論列，附此敘明。
四、據上論結，本件原告之訴為無理由，依民事訴訟法第78條，
    判決如主文。
中    華    民    國    98    年    3     月    11   日
                  民事第一庭    法  官  李世貴
以上正本係照原本作成
如對本判決上訴，須於判決送達後20日內向本院提出上訴狀
中    華    民    國    98    年    3     月    16    日
                                書記官  蘇哲男


司法院資訊處製作；財團法人民間司法改革基金會備份。
